最高法院刑事判決　　　　　　九十四年度台上字第五三五五號
　　上　訴　人　甲○○
　　　　　　　　　　　　22弄.
上列上訴人因殺人等罪案件，不服台灣高等法院高雄分院中華民
國九十四年六月二十三日第二審判決（九十四年度上重訴字第五
號，起訴案號：台灣屏東地方法院檢察署九十三年度偵字第三○
四七號），提起上訴，本院判決如下：
    主  文
上訴駁回。
    理  由
壹、殺人部分：
本件原判決認定上訴人甲○○與鄭有欽（下或稱鄭某）因金錢借
貸及毒品買賣糾紛而生仇隙，竟萌殺人之犯意，於民國九十三年
六月五日十七時五十三分許，搭乘友人林全富所駕駛之自用小客
車自台南返回屏東市時，在途中借用林全富之行動電話與鄭某約
定於當晚見面。嗣於到達屏東市後，又續乘林全富之車至同市和
興十六號向友人郭致鑫借得新台幣（下同）四十五元，再至同市
○○路七○三號易達綜合百貨大賣場購買水果刀一把備用。同日
十九時三十九分許，上訴人再借用林全富之行動電話與鄭某聯絡
確認見面之時間及地點後，鄭某即駕騎車號Ｋ九七－○九○號重
型機車至屏東監理站前搭載上訴人，上訴人即預備於無人之處俟
機殺害鄭某。同日二十時許，上訴人與鄭某在屏東市前進里六塊
厝台糖農場旁產業道路處，因毒品買賣糾紛再度發生口角。上訴
人竟取出預藏之水果刀，先以右手反握該水果刀猛刺鄭某右上背
近頸部一刀，致鄭某於皮膚表面呈「┘」形之穿刺傷，垂直部分
長二．二公分，水平部分長四．七公分，寬約○．三公分至○．
四公分，深及第一胸椎棘與第二胸椎棘突之間。上訴人再以右手
正握水果刀，從鄭某背後由下往上刺入鄭某左上背近腋窩處一刀
，致鄭某該處受有長二．五公分，寬一．三公分之穿刺傷，貫穿
左胸前壁，穿出皮膚，在左胸形成一個二公分長，一．一公分寬
之出口；而其因用力過猛，致該水果刀之刀刃與刀柄斷裂分離。
鄭某遇刺後奔逃並大聲呼救，但因大量出血而倒地不起。嗣因在
台糖農場六塊厝辦公室工作之郭仁慈聽聞鄭某呼救聲而將鄭某送
醫急救，惟延至同日二十時三十分許，因左上臂近腋窩處穿刺傷
合併腋下動脈斷裂及大出血而不治死亡等情。係以前述持水果刀
刺殺鄭某致死之事實，業據上訴人於偵審中迭次供承不諱，核與
證人黃敏惠、郭仁慈、鄭有財及鄭美人分別於警詢、偵查及第一
審指證情節相符。而鄭某因遭水果刀刺殺致受前揭各傷經送醫急
救不治死亡，亦經檢察官督同法醫師勘驗現場及相驗屍體查明屬
實，並經法醫師解剖鑑定屍體無訛，有勘驗筆錄、驗斷書、相驗
屍體證明書、法務部法醫研究所醫鑑定書各一份，以及鄭某被害
現場、相驗及解剖屍體照片多張附卷可稽。而警方採自上訴人鞋
子鞋面之血跡棉棒，經內政部警政署刑事警察局鑑定結果，亦與
鄭某之ＤＮＡ－ＳＴＲ型別相同，有該局鑑驗書一份附卷可稽。
按殺人罪與傷害致人於死罪之區別，本視加害人有無殺意為斷，
被害人所受之傷害程度，固不能據為認定有無殺意之唯一標準，
但加害人之下手情形如何，於審究犯意方面，仍不失為重要之參
考。上訴人自承與鄭某因金錢借貸及毒品買賣糾紛而發生仇隙，
且其與鄭某見面之前又先預購水果刀備用，足見其有殺人之預謀
。而觀之鄭某所受傷勢，其後方左上背近腋窩處之穿刺傷係貫穿
左胸前壁，並穿出皮膚，在左胸形成一個出口。法醫師胡璟於第
一審亦證稱：鄭某左腋下有一處刺傷，入口在後側，出口前面貫
穿，第二處位於上背偏右靠近後脖子處，類似橫躺Ｌ型之切割傷
，傷口長度大於進入體內之深度，右手掌無名指中間指節及手掌
遠端接近食指與中指之基部均有輕微切割傷；鄭某所受兩處刀傷
應係有受意義之攻擊，而其手掌劃傷應係雙方搶奪刀械所造成等
語，足見其下手部位均係鄭某身體要害。再參以上訴人持以行兇
之水果刀其刀刃與刀柄已斷裂分離，可見其用力甚猛；而持水果
刀刺殺人體要害部位，足以致人於死，此應為上訴人所認識，乃
其竟仍持水果刀猛刺鄭某身體要害部位二刀，致鄭某傷重不治死
亡，足見其有積極殺人之故意甚明；為其所憑之證據及認定之理
由。並以上訴人雖辯稱：扣案之水果刀係鄭某請伊代購，林全富
有聽見，並非伊預購供殺人之用。又伊將水果刀交予鄭某後，因
鄭某要伊借錢供其女友之阿叔使用遭伊拒絕，鄭某即持水果刀指
向伊，伊乃搶下該刀並朝鄭某背後脖子處刺下，鄭某起身時，伊
持刀欲刺其左手臂，卻刺到其左胸部，伊僅欲教訓鄭某，並無殺
人之故意云云。惟證人林全富已否認聽見鄭某請上訴人代購水果
刀之事，且鄭某如須使用水果刀，隨時可至便利商店購得，何須
委請上訴人代購？況上訴人當時身無分文，尚須向友人郭致鑫借
錢，豈有資力代鄭某購刀？又上訴人自承與鄭某因金錢借貸及毒
品買賣糾紛而生仇隙，且其下手刺殺鄭某身體部位均係要害部位
，而觀之該水果刀之刀刃及刀柄斷裂分離，足見其用力甚猛，殺
意至堅，所辯僅係欲教訓鄭某，並無殺人之故意云云，如何係避
就卸責之詞，而不足以採信，均於理由內一一詳加指駁及說明。
原判決並說明證人郭仁慈於偵查及第一審雖證稱：伊聽見呼救聲
音，乃自二樓窗戶探頭察看，見有一人奔跑並連喊救命，另一人
騎機車在後連續追撞該逃跑之人，伊有聽見機車撞及死者之聲音
云云。但嗣於第一審赴現場勘驗後即改稱：該機車有無追撞死者
伊不清楚，死者究係自己倒地抑或被機車追撞倒地亦不能確定等
語。且依案發現場勘驗筆錄、現場圖及照片所示，證人郭仁慈當
時站立處（即辦公室二樓陽台）距離其第一次目擊鄭某所在、鄭
某最先倒地及最後陳屍處大約有六十公尺至一百二十公尺之遙。
且該證人站立處視野受樹木雜草之遮掩，能否確實看清案發過程
，尚非無疑。參以法醫師胡璟於第一審亦證稱：鄭某右膝蓋雖有
擦傷，但比較像在地上摩擦之痕跡，不像撞擊之痕跡，且無證據
證明鄭某有被機車撞擊之情形，伊不敢作此推測；鄭某膝蓋之擦
傷比較像碰撞地面所造成，與被機車撞傷之情形不同等語；故本
件尚難遽認上訴人有騎機車追撞鄭某之行為。因認上訴人事證明
確，應依法論科；核其所為係犯刑法第二百七十一條第一項之殺
人罪。公訴意旨雖認上訴人涉犯刑法第三百三十二條第一項之強
盜殺人罪，惟按殺人及強盜，如出於預定之計畫，則不論殺人是
否別有原因，固應成立刑法第三百三十二條第四款之強盜而故意
殺人罪。但若當初僅有殺人之故意，而於殺人行為完成後，始起
意強盜，則應各別論罪。查上訴人並非於殺害鄭某時即有強盜其
財物之計畫，而係於刺殺鄭某傷重倒地之後，因其先前受有腳傷
不良於行，於殺人後為逃離現場及取得返回台南之車資，始另行
起意利用鄭某被刺倒地無法抗拒之際，而強取其機車及牛仔褲（
內有皮包及現款），依上說明，其所犯殺人罪及強盜罪自應分別
論罪（強盜罪上訴部分詳如後述）；是起訴法條尚有未洽，應予
變更。原審因而撤銷第一審判決，適用刑法第二百七十一條第一
項、第三十七條第一項、第三十八條第一項第二款，並審酌上訴
人曾有違反毒品危害防制條例犯罪前科紀錄，其因與鄭某有金錢
借貸及毒品買賣糾紛而萌殺人之犯意，且其刺殺鄭某用力甚猛，
手段殘暴。而其於審理時雖承認錯誤，惟仍飾詞否認有殺人故意
，且迄今尚未與死者家屬達成和解，犯後態度非佳等一切情狀，
量處無期徒刑，並依法宣告褫奪公權終身。扣案之水果刀（含刀
鞘、刀刃及刀柄）一把係上訴人所有供犯罪所用之物，併依刑法
第三十八條第一項第二款之規定宣告沒收，經核於法尚無違誤。
上訴意旨略以：伊係因鄭某要求伊借款供其女友之阿叔週轉，並
要求伊介紹友人購買毒品遭伊拒絕而發生衝突；原審未予詳查，
遽認伊係因毒品買賣及金錢借貸糾紛而與鄭某發生衝突，自有不
當。又扣案之水果刀係鄭某請其代購，因鄭某持該刀作勢殺伊，
伊始奪下該刀而刺殺鄭某，原審未查明伊究係故意殺人或防衛過
當，亦有未合。再林全富確曾聽見鄭某請伊代購水果刀，惟其為
避免麻煩而推說不知，原審未對其實施測謊或命其與伊對質，亦
有疏誤。此外，伊持刀刺殺鄭某，僅係欲教訓鄭某而已，並無殺
人之故意，原審遽論以殺人罪，亦非允當云云。惟查原判決就其
如何認定上訴人有前揭殺人犯行，已詳敘其所憑之證據及理由；
且對於上訴人所辯鄭某請伊代購水果刀，暨伊僅欲教訓鄭某並無
殺人之犯意云云，如何係避就卸責之詞而不足以採信，亦於理由
內加以指駁論敘說明綦詳。上訴意旨所云，並非依據卷內資料具
體指摘原判決有如何違背法令之情形，猶執其在原審之辯解，就
原判決已明確論斷詳細說明之事項，任意指摘，並仍就其有無殺
人犯意之單純事實，暨鄭某有無委其代購水果刀等無關宏旨之枝
節問題，再事爭辯，其此部分上訴自難認為有理由，應予駁回。
貳、強盜部分：
查第三審上訴書狀，應敘述上訴之理由，其未敘述者，得於提起
上訴後十日內補提理由書於原審法院，已逾上述期間，而於第三
審法院未判決前仍未提出上訴理由書狀者，第三審法院應以判決
駁回之，刑事訴訟法第三百八十二條第一項、第三百九十五條後
段規定甚明。本件上訴人因強盜案件，不服原審判決，於民國九
十四年七月十九日提起上訴，並未敘述理由，迄今逾期已久，於
本院未判決前仍未提出，依上開規定，其此部分之上訴自非合法
，應予駁回。
據上論結，應依刑事訴訟法第三百九十五條後段、第三百九十六
條第一項，判決如主文。
中    華    民    國  九十四  年    九    月　二十九  日
                      最高法院刑事第五庭
                          審判長法官  吳  雄  銘
                                法官  池  啟  明
                                法官  郭  毓  洲
                                法官  吳  三  龍
                                法官  韓  金  秀
      本件正本證明與原本無異
                                      書  記  官
中    華    民    國  九十四  年    九    月  三十    日
                                                      Ｋ
本件論罪法條：
刑法第二百七十一條第一項；殺人者，處死刑、無期徒刑或十年
以上有期徒刑。
